臺灣臺北地方法院民事判決　　　　　　　94年度訴字第3757號
原　　　告　交通部公路總局第三區養護工程處
法定代理人　己○○
訴訟代理人　成介之律師
　　　　　　戊○○
　　　　　　辛○○
被　　　告　兆豐產物保險股份有限公司
法定代理人　甲○○
訴訟代理人　丁○○
　　　　　　庚○○
　　　　　　丙○○
　　　　　　乙○○
　　　　　　壬○○
上列當事人間清償債務事件，本院於中華民國96年3月28日言詞
辯論終結，判決如下：
    主  文
原告之訴及假執行之聲請均駁回。
訴訟費用由原告負擔。
    事實及理由
一、程序方面：
    按「當事人喪失訴訟能力或法定代理人死亡或其代理權消滅
    者，訴訟程序在有法定代理人或取得訴訟能力之本人，承受
    其訴訟以前當然停止。」、「第168條至第172條及前條所定
    之承受訴訟人，於得為承受時，應即為承受之聲明。他造
    當事人，亦得聲明承受訴訟。」民事訴訟法第170條、第175
    條分別定有明文。本件原告及被告之法定代理人原為陳逢源
    及劉正義，嗣於訴訟程序進行中分別變更為己○○及甲○○
    ，原告及被告分別於民國94年12月14日及同年8月25日以書
    狀向本院聲明承受訴訟（本院卷第47頁、第27頁），核與前
    開規定相符，應予准許。
二、原告起訴主張：另案被告銓元營造有限公司（下稱銓元公司
    ）於86年間投標原告管理之台九線398K+450~402K+709道路
    拓寬工程（下稱系爭工程），雙方訂約後，銓元公司自86年
    6月3日開工，並向被告投保營造綜合保險，投保期間自86年
    5月10日至87年11月10日24時止，承保營造工程財物損失及
    第3人意外責任險，保險期間內最高責任為新台幣（下同）
    1,000萬元，茲因系爭工程施工期間之86年8月18日上午12時
    50分許，有訴外人林阿忠駕車搭載其妻張慧芳，行經台東市
    ○○路○段91巷向南100公尺處（即系爭工程範圍內之台九線
    公路40 1公里向北80公尺處），因銓元公司施工欠當，本應
    將路旁木麻黃枯樹砍挖用以施工（路樹外側有開挖做邊溝）
    ，竟疏忽漏未加強該路樹之安全工作，適路旁木麻黃枯樹斷
    裂倒塌擊中林阿忠所駕自小客車擋風玻璃（下稱系爭事故）
    ，因而致林阿忠鼻樑斷裂，張慧芳送醫後不治死亡，嗣林阿
    忠乃對原告依國家賠償法第3條第1項、民法第192條、第194
    條之規定，向原告請求國家賠償，歷經台東地方法院88 年
    國字第1號、花蓮高分院90年度上國字第4號、最高法院90
    年台上字第2125號判決原告應負國家賠償責任，給付林阿忠
    220萬元確定，且經林阿忠於91年3月27日領取。原告既已賠
    償與林阿忠，而被告又係銓元公司投標之營造綜合保險人，
    銓元公司本得據該保險契約對被告請求支付賠償金，竟怠於
    行使，爰依保險法第90條、第94條、民法第242條之規定直
    接或代位銓元公司向被告請求保險金等語。並聲明：被告應
    給付原告220萬元及自91年3月28日起至清償日止，按年息5%
    計算之利息，並願供擔保請准宣告假執行。
三、被告則辯以：
（一）原告主張之系爭事故係發生於86年8月18日，依保險法第
      65條之規定，保險給付之請求權時效為2年，是縱若被保
      險人即銓元公司有保險給付請求權，亦應早已於88年8月
      18日罹於時效而消滅，是原告主張代位銓元公司行使保險
      金請求權，即無理由。退而言之，原告於系爭事故發生後
      迄91年3月27日，從未向銓元公司請求賠償，而係迄91年
      10月間，始同時通知銓元公司及被告就系爭事故之賠償案
      件為協商，並逕於92年2月間對銓元公司及被告向臺灣臺
      東地方法院（下稱臺東地院）以92年度訴字第33號案（亦
      即本案移轉本院管轄前之該院案號）一併起訴請求，是原
      告應就銓元公司有何怠於行使權利之情事負舉證之責任，
      否則即與民法第242條之規定不符，且銓元公司於經原告
      通知系爭事故發生後（此時已係事故發生後逾4年有餘）
      ，即通知被告相關事宜，而於訴訟後，依「營造綜合保險
      基本條款」第3章第10條第7款之規定：「於被起訴或被請
      求賠償時，應將賠償請求書、法院令文、傳票或訴狀之影
      本送交本公司。」將相關事項及文書通知被告，並與被告
      公司共同協調訴訟進行事宜，委任律師為權利之防禦，而
      經其否認之債權，亦積極依保單條款及訴訟制度所賦予之
      權利積極防免，尚無怠於行使權利之事實。故本件保險請
      求權已罹於消滅時效，原告機關無權向銓元公司為損害賠
      償之請求，亦無民法第242條所述「怠於行使權利」之情
      事，再本件既非特定物之債權，而僅係金錢給付之債權，
      現實上無有給付障礙之可能，是仍應於債權人已陷於無資
      力，方得主張代位之，而銓元公司既係一資本額達9,750
      萬元之公司，流動資金仍足敷本件賠償之支付，原告亦得
      透過假扣押等保全程序逕對該公司為債權之保全，原告應
      證明銓元公司確無資力始得代位銓元公司請求，況本件起
      訴請求時，銓元公司於原告處尚有相當之工程款債權及保
      證金債權未領取或退款可供抵扣，銓元公司是否陷於無資
      力，亦屬有疑，原告應舉證證明。
（二）除符合保險法第94條第2項之要件外，責任保險中之第3人
      與保險人間並無任何關係，且基於債之關係具有相對性之
      法理，保險人對於保險契約外之第3人，並不負任何之義
      務，自亦不受彼與被保險人間之法律關係所拘束，且銓元
      公司是否依法應對原告機關就系爭事故之損害負賠償責任
      ，而存有損害賠償債權，尚未確定，銓元公司亦未對原告
      為任何之給付，銓元公司與被告間目前既無任何給付保險
      金債權之存在，則原告所主張之代位權自亦無所附麗。
（三）原告與銓元公司間所訂立之「路基路面拓寬工程主體工程
      」契約，若無其他之特別約定，應以兩造間所訂立系爭工
      程契約合約書及補充說明所載之內容為限，並以之判定該
      兩造當事人間之權利義務關係，系爭工程契約中，有關行
      道樹之部分，除系爭工程合約補充說明第6點載有銓元公
      司應履行之「樹木砍伐」：「包括樹木挖除及運離工地」
      之項目外，並未見另有其他有關行道樹部分之記載及約定
      ，是依上開補充說明第6點之規定，銓元公司於系爭工程
      中就有關行道樹之部分，僅負責於施工達一定時程時，將
      行道樹挖除及運離工地，以利道路拓寬工程之進行，率不
      包括行道樹（包括本件系爭木麻黃）之維護、管理。依臺
      灣高等法院花蓮分院90年度上國字第4號民事確定判決中
      ，就木麻黃倒塌之原因乙節已有：「該木麻黃樹於本件事
      故發生時業已枯死，其樹幹週徑泰半已朽壞，隨時有自行
      或強風吹倒之可能，有前揭照片可據，而颱風來襲尤有隨
      時屋毀樹摧之危險，上訴人（即本件原告）身為掌理公路
      養護之政府機關更應事前將枯樹砍除或採取防護措施，並
      加強防備，上訴人竟未即時處理，其管理有欠缺甚為明顯
      ，且除系爭木麻黃以外，附近行道樹於本件事故發生期間
      並無斷裂傾倒之情事，顯見上訴人事前茍將枯樹砍除或為
      必要的防護安全措施，本件事故必可避免，是本件事故之
      發生，自難謂係因不可抗力所致」之認定；從而，系爭事
      故之發生，係因原告平日就木麻黃未為妥善之維護，又洽
      逢颱風來襲所致，而非銓元公司於系爭工程有任何施工管
      理不善所致，況於系爭事故發生時，系爭工程之進度亦尚
      未進行至系爭工程路段行道樹砍伐運離階段，故銓元公司
      就系爭事故之發生既無任何可得歸責之事由，自亦無庸對
      林阿忠君負任何損害賠償之責任，則原告之請求自亦無所
      附麗等語。
（四）聲明：１、原告之訴及假執行之聲請均駁回。２、如受不
      利之判決，願供擔保請准宣告免為假執行。
四、經查：原告主張銓元公司於86年間承攬系爭工程，雙方訂約
    後，銓元公司自86年6月3日開工，並向被告投保營造綜合保
    險，投保期間自86年5月10日至87年11月10日24時止，承保
    營造工程財物損失及第3人意外責任險，保險期間內最高責
    任為1,000萬元，嗣於系爭工程施工期間之86年8月18日上午
    12時50分許，林阿忠駕車搭載其妻張慧芳，行經台東市○○
    路○段91巷向南100公尺處（即系爭工程範圍內之台九線公路
    40 1公里向北80公尺處），發生系爭事故，林阿忠因之提出
    國家賠償請求，經法院判決原告應賠償220萬元，原告並已
    於91年3月27日給付完畢等情，有系爭工程合約書（含補充
    說明及詳細價目表）、臺東地院88年度國字第1號林阿忠與
    原告間國家賠償事件1、2、3審判決書（88年度國字第1號、
    臺灣高等法院花蓮分院90年度上國字第4號、最高法院90年
    度台上字第2125號）及收據附於臺東地院92年度訴字第33號
    卷可憑（見該卷第9至45頁），且為被告所不爭執，堪信此
    部分之事實為真正。
五、本件爭點：
（一）銓元公司就系爭事故之發生，是否應負損害賠償之責？
（二）如認銓元公司就系爭事故之發生，應負損害賠償之責，則
      原告依保險法第90條、第94條及民法第242條之規定直接
      或代位銓元公司向被告請求如其聲明所示之保險金，是否
      有理由？
      爰述之如下：
（一）銓元公司就系爭事故之發生，是否應負損害賠償之責？
  １、按「公有公共設施因設置或管理有欠缺，致人民生命、身
      體或財產受損害者，國家應負損害賠償責任。前項情形，
      就損害原因有應負責任之人時，賠償義務機關對之有求償
      權。」國家賠償法第3條定有明文。又當事人主張有利於
      己之事實者，就其事實有舉證之責任，民事訴訟法第277
      條前段定有明文，主張法律關係存在之當事人，應就該法
      律關係發生所須具備之特別要件，負舉證之責任，至於他
      造主張有利於己之事實（變更或消滅之特別要件），則應
      由他造舉證證明（最高法院48年台上字第887號判例參照
      ）。
  ２、經查：
 （1）依臺灣高等法院花蓮分院90年度上國字第4號民事確定判
      決書理由欄內，就木麻黃究應由何人管理維護之責，載有
      ：「……省道上行道樹之栽植及養護管理，由公路局擬定
      計劃編列預算辦理或委託各縣市政府辦理，臺灣省行道樹
      栽植管理辦法第3條及第5條第1款著有明文。本件事故發
      生路段為臺九線公路，既屬省道，上訴人（即本件原告）
      復未能舉證證明其已就該道路行道樹之栽植及養護管理，
      前曾委託臺東縣政府辦理，且臺東縣政府苟欲砍伐該道路
      上行道樹，須事先取得上訴人同意始得為之，……足證上
      訴人確為前開路段行道樹之管理維護機關無訛。況上訴人
      於86年5月間擬在前開路段進行路基路面拓寬工程，除於
      同月5日與銓元公司訂立契約，委由該公司施作外，並開
      始進行拓寬所需工程用地上地上物之徵收事宜，進而於同
      年8月5日發放該路段行道樹之補償費合計457萬3千元予臺
      東縣政府，而事故發生時，該路段道路拓寬工程已開始整
      地，亦經上訴人自認在卷，並有上訴人86年8月9日地8609
      3048號函、徵收土地農林作物查估補償費清冊、臺東縣庫
      收入繳款書影本各乙件、照片7張在卷可憑，堪認系爭行
      道樹於事發前確已處於上訴人得完全支配、任意處置狀態
      之下，自應由上訴人負起管理維護之責。」等語（見上開
      法院民事判決書第7頁第3行以下，臺東地院92年度訴字第
      33號卷第36頁）。
 （2）有關砍伐系爭工程路段行道樹之責任範疇，除依系爭工程
      合約補充說明第6點載有：「樹木砍伐一項，包括樹木挖
      除及運離工地」等語（臺東地院92年度訴字第33號卷第
      110 頁）外，並未另有關於其他系爭工程行路樹之相關約
      定，亦有上開合約書及補充說明影本可憑（見上開臺東地
      院卷第100至第116頁），可知，依前揭補充說明第6點所
      載之文義解釋，銓元公司就砍伐系爭工程路段行道樹之責
      任範疇，應僅於樹木之挖除及運離工地之項目，尚不包括
      有關行路樹（包括木麻黃）之維護，而系爭事故發生之原
      因，係系爭工程路旁木麻黃枯樹斷裂倒塌，擊中林阿忠所
      駕自小客車擋風玻璃所致，屬於行道樹之維護，與上述銓
      元公司就砍伐系爭工程路段行道樹之責任範圍，僅及於樹
      木之挖除及運離工地有間。
 （3）至於原告雖曾於86年6月6日以工867482（103）函銓元公
      司表示：「有關系爭工程作業時，請加強安全措施，目前
      進行砍伐行道樹，請於道路兩端派員指揮交通，以維施工
      路段行車安全，請查照辦理」等語，亦有上開函文附卷可
      按（見臺東地院上述卷第第12頁），惟依前揭函文所示，
      原告僅係就銓元公司「砍伐行道樹」時，促其應注意系爭
      工程施工路段之行車安全而已，並無足據以推論銓元公司
      就前揭行路樹即有維護之義務。另系爭工程合約詳細價目
      表第4項第5點固有「其他環境設施及管理維護費」之編列
      ，然觀諸前揭補充說明第12點「工地環境保護」項下係記
      載：「工程施工期間，承包商應遵守環境保護法（空氣污
      染防制法、水污染防制法、噪音管制法、廢棄物清理法）
      之各項規定，隨時清理工地及附近道路，以確定工地安全
      ，及維護環境衛生，如經地方環保單位稽查處分，概由乙
      方（即銓元公司）負責與甲方（即原告）無涉」等情（見
      上開卷第111頁），亦與系爭工程行路樹之「維護」無涉
      ，故上開詳細價目表第4項第5點所編列之「其他環境設施
      及管理維護費」，亦非係上開行路樹之維護費用。
 （4）再參諸系爭工程合約詳細價目表中，並無有關行路樹維護
      費用之編列，及營建工程勞工安全衛生業務主管報備書中
      （見上開卷第61頁）工程內容項下，所有養護工程欄內之
      細目，均未被勾選等情，益徵銓元公司於系爭工程就行路
      樹之維護，並無維護之義務甚明。
 （5）此外，原告亦未能就其主張銓元公司應就系爭工程之行路
      樹負維護義務之有利事實，加以舉證以實其說，則依上開
      舉證責任分配之原則，原告上揭之主張，尚難遽採。從而
      ，原告依國家賠償法第3條第2項之規定，請求銓元公司負
      損害賠償之責，自無理由。
（二）如認銓元公司就系爭事故之發生，應負損害賠償之責，則
      原告依保險法第90條、第94條及民法第242條之規定直接
      或代位銓元公司向被告請求如其聲明所示之保險金，是否
      有理由？
      如上所述，銓元公司就系爭事故之發生，無須負損害賠償
      之責，是就本項爭點，本院即無再加以論述之必要，附此
      敘明。
六、綜上所述，原告既無依國家賠償法第3條第2項之規定，請求
    銓元公司負損害賠償責任之權，則原告依保險法第90條、第
    94條、民法第242條之規定直接或代位銓元公司請求被告應
    給付原告220萬元及自91年3月28日起至清償日止，按年息5%
    計算之利息，即無理由，應不予准許。
七、原告之訴既經駁回，其假執行之聲請，即因訴之駁回而失所
    附麗，應併予駁回。
八、本件事證已臻明確，兩造其餘攻擊防禦方法及舉證，經核與
    判決結果均無影響，爰不另一一論述，併此敘明。
九、據上論結，本件原告之訴為有理由，爰依民事訴訟法第78條
    ，判決如主文。
中　　華　　民　　國　　96　　年　　4　　月　　18　　日
                  民事第四庭    法　官　陳邦豪
以上正本係照原本作成。
如對本判決上訴，須於判決送達後二十日之不變期間內，向本院
提出上訴狀。
中　　華　　民　　國　　96　　年　　4　　月　　18　　日
                                書記官  薛德芬
